臺灣高等法院臺中分院刑事裁定
110年度毒抗字第1399號
抗  告  人  
即  被  告  張榮權



上列抗告人即被告因違反毒品危害防制條例案件，經檢察官聲請
強制戒治，不服臺灣南投地方法院中華民國110年10月21日第一
審裁定（110年度毒聲字第378號，聲請案號：臺灣南投地方檢察
署110年度聲戒字第56號、110年度撤緩毒偵字第22號），提起抗
告，本院裁定如下：
    主  文
抗告駁回。
    理  由
一、本件抗告人即被告甲○○（下稱抗告人）抗告意旨略以：抗告
    人之兄長因案服刑中，家中尚有雙親需照顧，且抗告人於民
    國108年3月接受戒癮治療長達1年4月，至今從未再施用毒品
    ，何來有繼續施用毒品之傾向，其評估標準何在？原裁定僅
    以評估標準認定有無施用毒品傾向，未做多方考量，顯有不
    妥。又毒品危害防制條例修正及最高法院刑事大法庭民國10
    9年11月18日109年度台上大字第3826號裁定變更適用觀察處
    遇之對象、標準及施用頻率，為此法務部與衛生福利部及專
    家學者業已研議修正「有無繼續施用毒品傾向評估標準」，
    就多項評分項目之標準有所調整，並於110年3月26日生效，
    抗告人據此依法提出抗告並請求重新審理，並依重新評估後
    之結果做出適法之裁判，以維護抗告人權益等語。　
二、按犯毒品危害防制條例第10條之施用毒品罪者，檢察官應聲
    請法院裁定，令被告入勒戒處所觀察、勒戒，其期間不得逾
    2月。觀察、勒戒後，檢察官或少年法院（地方法院少年法
    庭）依據勒戒處所之陳報，認受觀察、勒戒人無繼續施用毒
    品傾向者，應即釋放，並為不起訴之處分或不付審理之裁定
    ；認受觀察、勒戒人有繼續施用毒品傾向者，檢察官應聲請
    法院裁定或由少年法院（地方法院少年法庭）裁定令入戒治
    處所強制戒治，其期間為6個月以上，至無繼續強制戒治之
    必要為止，但最長不得逾1年。依前項規定為觀察、勒戒或
    強制戒治執行完畢釋放後，3年後再犯第10條之罪者，適用
    前2項之規定，毒品危害防制條例第20條第1項、第2項、第3
    項定有明文。再毒品危害防制條例規定強制戒治之目的，既
    係針對因施用毒品成癮者，此處尚非僅指身癮者，心癮者尤
    其為甚，其難以戒絕斷癮，致再犯率偏高，故有持續收容於
    戒治處所施以強制戒治之必要，是該條例第20條第2 項關於
    強制戒治之規定，係屬強制規定，只要觀察、勒戒後，經評
    定受觀察、勒戒人有繼續施用毒品傾向者，檢察官即應聲請
    法院裁定受觀察、勒戒者令入戒治處所強制戒治，其中並無
    任何例外規定。又有無繼續施用毒品傾向的評估標準，並非
    完全以受勒戒人勒戒後的形式觀察為準，勒戒前的各種情況
    ，仍應作為評估的依據。依勒戒處所「有無繼續施用毒品傾
    向評估標準評分說明手冊」規定，係以前科紀錄與行為表現
    、臨床評估、社會穩定度，三項合併計算分數，每一大項皆
    有靜態因子與動態因子。上開評分說明手冊載明判定之原則
    ：「受觀察勒戒人入所後，經過2週時間的觀察、勒戒，由
    處所及醫療人員依據其各項紀錄、資料及觀察勒戒期間之行
    為表現，加以評分。在勒戒人入所4至6週後，可再做一次評
    估以做必要之評分修正。每一大項皆有靜態因子與動態因子
    。先以靜態因子分數評分，靜態因子分數總分在60分（含）
    以上為『有繼續施用毒品傾向』；60分以下，與動態因子分數
    相加，如果總分在60分（含）以上，為『有繼續施用毒品傾
    向』」，是被告有無「繼續施用毒品傾向」，係依具體個案
    的臨床實務及相關事證等情綜合判定，有其相當的專業依據
    及標準，且涉及專門醫學；另衡酌強制戒治的目的，是為協
    助施用毒品者戒斷毒品的心癮及身癮，所為的一種保安處分
    類型，該評估標準是適用於每一位受觀察、勒戒處分之人，
    具一致性、普遍性、客觀性，並加以綜合判斷的結果，倘其
    評估由形式上觀察，無擅斷或濫權等明顯不當的情事，法院
    自應予以尊重。
三、經查：本件抗告人因施用毒品案件，經原審法院以110年度
    毒聲字第191號裁定送觀察、勒戒後，經法務部○○○○○○○○附
    設勒戒處所○○○○○○○○）於110年10月4日評斷其有無繼續施用
    毒品傾向結果，其計分狀況如下：⒈⑴前科紀錄與行為表現部
    分合計為26分(靜態因子24分+動態因子2分)：①毒品犯罪相
    關司法紀錄「有，10筆」，每筆5分，總分上限為10分，得
    分10分。②首次毒品犯罪年齡為「20歲以下」(10分)，得分1
    0分。③其他犯罪相關紀錄「有，2筆」，每筆2分，得分4分
    。④入所時尿液毒品檢驗為「無藥物反應」，得分0分。⑤所
    內行為表現為「持續於所內抽菸」，得分2分。⑵臨床評估部
    分合計為35分(靜態因子32分+動態因子3分)： ①多重毒品濫
    用為「有，種類：安非他命、海洛因」(10分)，得分10分。
    ②合法物質濫用為「有，種類：菸」，每種2分，得分2分。③
    使用方式為「有注射使用」(10分)，得分10分。④使用年數
    為「超過1年」(10分)，得分10分。⑤精神疾病共病（含反社
    會人格）「無」(0分)，得分0分。⑥臨床綜合評估（含病識
    感、動機、態度、就醫意願），評定為「輕度」(3分)，得
    分3分。 ⑶社會穩定度部分為5分(靜態因子5分+動態因子0分
    )：①工作：「全職工作」0分)。 ②家庭：家人藥物濫用為「
    有」5分。入所後家人是否訪視為「無」(5分)。。出所後是
    否與家人同住為「是」(0分)。上限5分。⒉加總以上3項之靜
    態因子共61分、動態因子共5分，總分66分，綜合判斷為「
    有繼續施用毒品傾向」，此有雲林看守所110年10月7日雲所
    衛字第11040000760號函檢附之「有無繼續施用毒品傾向證
    明書」及「有無繼續施用毒品傾向評估標準紀錄表」各1份
    附於110年度撤緩毒偵字第22號卷可稽。
四、抗告人雖以前詞提起抗告。然：
㈠、原審裁定所依據之上述評估標準紀錄表除詳列各項靜態因子
    、動態因子之細目外，並有各細目之配分、計算及上限，且
    各項目多出自不同之評分者，並非僅憑簡單問答即能得出結
    論，亦非評估之醫師所得主觀擅斷，是該評估標準紀錄表乃
    係該勒戒處所相關專業知識經驗人士於抗告人執行觀察、勒
    戒期間，依其本職學識綜合上開各節評估，具有科學驗證而
    得出抗告人有繼續施用毒品傾向之結論，且在客觀上並無逾
    越裁量標準，自得憑以判斷抗告人有無繼續施用毒品傾向，
    依前揭說明，法院宜予尊重，及該評估標準紀錄表各項分數
    計算並無錯漏，總得分在60分以上，則抗告人確有繼續施用
    毒品之傾向，而達應施以強制戒治之標準，是原審裁定令其
    進入戒治處所施以強制戒治，核屬適法有據。
㈡、再者，法務部為因應毒品危害防制條例之修正及109年11月18
    日最高法院刑事大法庭109年台上大字第3826號裁定，固有
    於110年3月26日以法矯字第11006001760號函檢送修正之「
    有無繼續施用毒品傾向評估標準紀錄表」及「有無繼續施用
    毒品傾向評估標準說明手冊」各1份；惟參諸前述有無繼續
    施用毒品傾向評估標準紀錄表所載，雲林看守所已於110年1
    0月7日依照法務部上開修正實施之有無繼續施用毒品傾向評
    估標準，將判斷準則項目「前科紀錄與行為表現」之第1項
    「毒品犯罪相關司法紀錄」計分方式修正為每筆5分，總分
    上限為10分，綜合評估後為總分66分，業如前述，足認依修
    正後之評估標準，抗告人所得總分仍逾60分。
㈢、另抗告意旨陳稱欲依毒品危害防制條例第20條之1規定聲請重
    新審理云云，惟按毒品危害防制條例第20條之1第1項規定，
    聲請重新審理之前提要件，必需觀察、勒戒或強制戒治之裁
    定確定後始得為之，而抗告人既經合法提起抗告，則本件原
    審諭知抗告人應強制戒治之裁定仍處於抗告之程序，尚未確
    定，核與重新審理之要件不合，自無從依毒品危害防制條例
    第20條之1規定，聲請重新審理，附此敘明。　　　
五、綜上，抗告人既經評估認定有繼續施用毒品之傾向，原審依
    前開規定，裁定令抗告人入戒治處所施以強制戒治，其期間
    為6個月以上，至無繼續戒治之必要為止，但最長不得逾1年
    ，於法有據，核無違法或不當之處，本件抗告為無理由，應
    予駁回。
據上論斷，應依刑事訴訟法第412條，裁定如主文。　　　　　
中　　華　　民　　國　　110 　年　　12　　月　　10　　日
            刑事第三庭  審判長法　官　楊  真  明
                              法　官　楊  欣  怡
                              法　官　邱  顯  祥     
以上正本證明與原本無異。
不得再抗告。                      
                              書記官  陳  緯  宇
　　　　　　　　　　　　　　　 
中　　華　　民　　國　　110 　年　　12　　月　　10　　日